最高法院民事判決　　　　　　　　　　　　　　　九十一年度台上字第一○二三號
　　上　訴　人　甲○○
　　訴訟代理人　紀復儀律師
　　被 上訴 人　乙○○
右當事人間請求離婚等事件，上訴人對於中華民國八十九年七月二十一日台灣高等法
院第二審判決（八十九年度家上字第二三號），提起上訴，本院判決如左：
    主  文
原判決廢棄，發回台灣高等法院。
    理  由
本件上訴人主張：兩造於民國八十六年間結婚，育有乙子趙邦宇。被上訴人婚後，常
四、五天不回家，或於凌晨四、五點返家，兩造無任何性生活可言。又被上訴人非但
不負擔家計，且常有債主上門討債，被上訴人因此於八十七年九月底失蹤達二月之久
，並於同年十一月謊稱要去大陸三個月，以逃避與伊共同生活。復於伊住院期間，未
前往探視，顯已構成惡意遺棄。兩造間因上述事由，亦難以維持婚姻，伊自得依民法
第一千零五十二條第一項第五款及第二項規定，請求離婚等情。求為准伊與被上訴人
離婚，並命兩造所生之子趙邦宇，由伊監護之判決。
被上訴人則以：伊因從事室內設計工作，有時晚間施工，才會很晚回家，但並無四、
五天不回家之情形。又伊均有負擔家庭生活費用，並未遺棄上訴人，是上訴人自行搬
回娘家居住等語，資為抗辯。
原審維持第一審所為上訴人敗訴之判決，駁回其上訴，係以：民法第一千零五十二條
第一項第五款所謂惡意遺棄他方，不僅需有違背同居義務之客觀事實，並需有拒絕同
居之主觀情事始為相當。上訴人主張被上訴人常四、五日不回家，或於凌晨四、五點
返家，及其住院，被上訴人未前往探視云云，縱屬實在，尚不構成惡意遺棄在繼續狀
態中。被上訴人於八十七年七月至同年九月間，係回南部照顧病中之父，業據證人即
被上訴人之父趙寶生證述屬實；被上訴人已提出照片，證明其於八十七年九月份尚與
上訴人及子趙邦宇出外同遊；上訴人亦自陳，伊於八十七年十一月十六日向管區派出
所申報被上訴人為失蹤人口後，隨即返回娘家，則八十七年十一月十七日以後，被上
訴人是否返回家中，上訴人並不知情，上訴人主張被上訴人失蹤二月餘云云，應非實
在。又上訴人係自行離家，被上訴人縱未至上訴人娘家找回上訴人，或未給付上訴人
在娘家之開銷，尚難認係惡意遺棄。上訴人另主張被上訴人於八十七年十一月十八日
稱要去大陸三個月，實際並未出境云云，然原定出境，嗣後因故取消，是常有之事，
自不構成惡意遺棄。被上訴人在外積欠一百三十四萬元，有上訴人提出之信函可稽，
上訴人主張被上訴人未付生活費云云，即使屬實，在被上訴人言，亦係因負債之故，
其主觀上仍無惡意遺棄可言。再者，依民法第一千零五十二條第二項提起離婚之訴者
，必有該條第一項所列十款以外之可歸責於他方之重大事由，如不構成同條第一項各
款之要件，同一事實即無可再依同條第二項規定訴請離婚之餘地。上訴人主張之上開
事由，均不構成民法第一千零五十二條第一項第五款之離婚要件，上訴人自不得就該
同一事實，主張另依民法第一千零五十二條第二項規定訴請裁判離婚。上訴人雖主張
與被上訴人間已無性生活云云，但未舉證證明被上訴人係故意不履行夫妻之性生活，
且被上訴人在外工作，積欠債務在所難免，尚難認有不能維持婚姻之重大事由。至上
訴人主張其於八十八年十月二十八日晚上八時半回家取衣，被上訴人拒絕其進門云云
。惟上訴人並非返家同居，被上訴人拒絕其取物後又回娘家，亦難認有不能維持婚姻
之重大事由。從而，上訴人依民法第一千零五十二條第一項第五款及第二項規定，訴
請離婚，及請求監護兩造所生之子趙邦宇，均非正當，不應准許等詞，為其判斷之基
礎。
按民法第一千零五十二條第二項前段規定：「有前項以外之重大事由，難以維持婚姻
者，夫妻之一方得請求離婚」，其目的在使夫妻請求裁判離婚之事由，較富彈性，故
夫妻間發生之情事，苟足使婚姻難以維持，縱不符同條第一項所列各款情形，仍得依
上開第二項規定訴請離婚。上訴人主張被上訴人婚後，常四、五天不回家，或於凌晨
四、五點返家，及於其住院期間，未前往探視，且不負擔家計，並於八十七年十一月
謊稱要去大陸三個月，以逃避與其共同生活等事由，攸關兩造之婚姻是否已生破綻而
難以維持，原審以其不符民法第一千零五十二條第一項第五款之離婚要件，即認上訴
人不得再以該事由，主張依民法第一千零五十二條第二項規定訴請離婚，因而就此等
事由是否合於上開條項規定之離婚要件，未予論斷，不無可議。上訴論旨，指摘原判
決不當，求予廢棄，非無理由。
據上論結，本件上訴為有理由，依民事訴訟法第四百七十七條第一項、第四百七十八
條第一項，判決如主文。
中      華      民      國    九十一    年      五      月     三十     日
                              最高法院民事第三庭
                                  審判長法官  林  奇  福
                                        法官  陳  國  禎
                                        法官  李  彥  文
                                        法官  陳  重  瑜
                                        法官  劉  延  村
      右正本證明與原本無異
                                              書  記  官
中      華      民      國    九十一    年      六      月      十      日
